臺灣士林地方法院民事判決

                                     110年度簡上字第61號
上  訴  人  朱秀珠
被上訴人    謝榮裕
上列當事人間債務人異議之訴事件，上訴人對於中華民國109 年
12月31日本院士林簡易庭109 年度士簡字第836 號第一審判決，
提起上訴，本院於110 年12月8 日言詞辯論終結，判決如下：
    主  文
上訴駁回。
第二審訴訟費用由上訴人負擔。
    事實及理由
一、按不變更訴訟標的，而補充或更正事實上或法律上之陳述者
    ，非為訴之變更或追加。民事訴訟法第256 條定有明文。本
    件上訴人主張被上訴人受任代理伊與訴外人朱秀娟間之臺灣
    高等法院105 年度上字第780 號損害賠償事件（下稱780 號
    事件），侵害伊之訴訟權及違法扣留伊前此提供之民、刑事
    訴訟相關文件（下合稱系爭資料），依侵權行為法律關係，
    原請求被上訴人賠償其所受訴訟權損害新臺幣（下同）5 萬
    元、系爭資料遭違法扣留之損害2 萬元，及因被上訴人扣留
    系爭資料致遭撤銷緩刑之非財產上損害2 萬元（本院卷第13
    1 頁）。嗣於本院第二審程序中，主張上開3 項損害皆為非
    財產上損害（本院卷第147 頁），核屬補充、更正其法律上
    之陳述，按諸上揭規定，非為訴之變更或追加，此先敘明。
二、上訴人主張：伊於民國105 年6 月17日委任被上訴人訴訟代
    理承辦780 號事件，兩造約定律師酬金5 萬元，但如該事件
    判決伊勝訴金額，低於伊尚須給付被上訴人之律師酬金餘額
    ，則伊無須再為給付（下稱系爭付款約定），並於同日簽訂
    委任契約暨「酬金及支付方式」之文件（下合稱系爭契約）
    ，伊於委任後已給付被上訴人計1 萬2,500 元，尚有餘款3
    萬7,500 元（下稱系爭餘款）未給付。嗣780 號事件宣判僅
    命朱秀娟再給付伊437 元本息，該數額低於系爭餘款，依系
    爭付款約定，伊自無須給付系爭餘款予被上訴人，詎其竟以
    系爭契約為據，先向本院聲請以107 年度司促字第14840 號
    核發支付命令，命伊給付系爭餘款，再以該支付命令為執行
    名義（下稱系爭執行名義），聲請對伊之財產於3 萬7,500
    元範圍內為強制執行，經本院以109 年度司執字第33916 號
    清償債務強制執行事件（下稱系爭執行事件）受理在案。惟
    被上訴人對伊之系爭餘款債權既不存在，其以系爭執行名義
    聲請系爭執行事件即失其據，該執行事件程序應予撤銷，爰
    依強制執行法第14條第2 項規定，求為撤銷系爭執行事件強
    制執行程序之判決。又被上訴人於780 號事件訴訟期間罔顧
    伊之權益，除未協助伊提出有利事證，拒伊協同出庭又未為
    伊爭取利益外，尚於未告知伊之情況下，擅自減縮上訴金額
    ，致伊於780 號事件判決後無法上訴第三審，復未告知伊其
    已收到該事件判決書，致伊喪失於法定期間內提起再審之訴
    救濟之機會，損失裁判費及上訴可能獲判勝訴之金額，所為
    實已違反契約義務、誠信原則及律師倫理規範，侵害伊之訴
    訟權；更有甚者，被上訴人於780 號事件結案後，違法扣留
    伊交付之系爭資料，伊因此無法及時提出相關文件供觀護人
    參考，導致伊遭撤銷緩刑，須繳納罰金3 萬元。被上訴人上
    開所為侵害伊權利甚鉅，使伊精神十分痛苦，爰另依侵權行
    為法律關係，請求被上訴人賠償伊非財產上損害9 萬元等語
    。
三、被上訴人則以：兩造以系爭契約約定之律師酬金即為5 萬元
    ，並無系爭付款約定，伊對上訴人自有系爭餘款債權；又伊
    於780 號事件所為訴訟行為，悉經上訴人同意而為，亦多次
    與其詳為討論案情，上訴人實係因780 號事件判決結果不如
    己意，任意遷怒於伊而訴請伊賠償損害，伊並無違反系爭契
    約約定、律師倫理規範及誠信原則情事。再兩造於105 年6
    月17日簽訂系爭契約後，上訴人於同年月20日始向伊諮詢關
    於其緩刑遭撤銷之事，此前並未交付任何刑事案件文件予伊
    ，上訴人遭撤銷緩刑，自與伊無關，而780 號事件終結後，
    伊亦曾傳訊請上訴人至伊事務所取回系爭資料，但上訴人無
    回應亦未到所，伊非故意留置系爭資料不予返還等語，資為
    抗辯。
三、原審為上訴人全部敗訴之判決。上訴人不服提起上訴，並聲
    明：㈠原判決廢棄。㈡系爭執行事件之強制執行程序應予撤銷
    。㈢被上訴人應給付上訴人9 萬元。被上訴人則聲明：上訴
    駁回。
四、本院之判斷
 ㈠查兩造於105 年6 月17日簽訂系爭契約，由上訴人委任被上訴
   人訴訟代理承辦780 號事件，上訴人已支付被上訴人律師酬
   金1 萬2,500 元，780 號事件於同年11月15日判決確定；又
   被上訴人以上訴人未給付到期之系爭餘款為由，以系爭執行
   名義對上訴人之財產聲請強制執行，經本院以系爭執行事件
   受理在案，上訴人於109 年7 月15日依本院士林簡易庭109 
   年度士簡聲字第57號裁定，以6,000 元為被上訴人供擔保停
   止系爭執行事件程序等情，為兩造所不爭執，且有系爭契約
   、780 號事件判決書可稽（本院卷第74至78頁、第156 至164
    頁），並經本院調取780 號事件、系爭執行事件卷查核無誤
   ，堪先認定。
 ㈡上訴人主張兩造間存有系爭付款約定，因780 號事件判認朱秀
   娟應再給付伊之金額低於系爭餘款，依上開約定，伊即無須
   支付系爭餘款予被上訴人，被上訴人對伊自無系爭餘款債權
   ，系爭執行事件程序於法不合，應予撤銷，且被上訴人於辦
   理780 號事件期間，違背系爭契約義務、誠信原則及律師倫
   理規範，訴訟終結後又扣留系爭資料，侵害伊訴訟權利甚鉅
   ，被上訴人應賠償伊非財產上損害9 萬元等語，為被上訴人
   所否認，並以前揭情詞置辯。茲查：
  ⒈被上訴人對上訴人之系爭餘款債權存在，上訴人請求撤銷系
    爭執行事件之強制執行程序，並無理由：
    ⑴按解釋契約，固須探求當事人立約時之真意，不能拘泥於
      契約之文字，但契約文字業已表示當事人真意，無須別事
      探求者，即不得反捨契約文字而更為曲解（最高法院101
      年度台上字第79號判決意旨參照）。查系爭契約經兩造簽
      訂後已生效力，為兩造所不爭執（本院卷第58頁），依該
      契約三、㈠約定：「基本律師費用：伍萬元」等語，足知
      上開約款明定雙方約定被上訴人訴訟代理780 號事件之律
      師酬金為5 萬元，堪認上開契約文字已然明確而無須別事
      探求，揆諸前揭說明，契約雙方自不得捨契約文字更為曲
      解。佐參上訴人提出之兩造間LINE通訊對話紀錄所示：①1
      05 年6 月20日：「（上訴人）我早上10點左右，已去郵
      局匯款……不好意思，只能先匯出7,500 元，餘再分期。」
      （原審卷第77頁）；②105 年9 月14日：「（上訴人）我
      昨日再匯5,000 元，不好意思！已盡力了！」（原審卷第
      78頁）；③105 年10、11月間：「（被上訴人）另外我希
      望這個月你領薪水後可以先付部分律師費給我，謝謝。（
      被上訴人）我實在沒辦法，今年房屋稅分期尚未繳完，地
      價稅又來了……（被上訴人）那你信用卡還有額度可以刷嗎
      ？……律師費你可以分期，但我希望每個月都可以給一些。
      」等語（原審卷第80頁、本院卷第80頁），足知上訴人曾
      向被上訴人表示會分期給付律師酬金，嗣因財務困難而未
      再繼續付訖等情，益徵兩造間並無系爭付款約定。此外，
      上訴人就其主張兩造間就上開律師酬金另有系爭付款約定
      乙節，不能提出其他證據以實其說，其此部分主張，既無
      證據可佐，自難以逕採。
    ⑵次按執行名義成立後，如有消滅或妨礙債權人請求之事由
      發生，債務人得於強制執行程序終結前，向執行法院對債
      權人提起異議之訴。如以裁判為執行名義時，其為異議原
      因之事實發生在前訴訟言詞辯論終結後者，亦得主張之；
      執行名義無確定判決同一之效力者，於執行名義成立前，
      如有債權不成立或消滅或妨礙債權人請求之事由發生，債
      務人亦得於強制執行程序終結前提起異議之訴，強制執行
      法第14條第1 項、第2 項分別規定甚明。兩造以系爭契約
      約定上訴人應給付被上訴人律師酬金5 萬元，上訴人尚有
      系爭餘款未給付，780 號事件訴訟程序業因判決確定而終
      結等情，已認定於前，則被上訴人以其對上訴人存有屆期
      未受清償之系爭餘款債權為由，以系爭執行名義聲請本院
      以系爭執行事件之強制執行程序，對上訴人財產於3 萬7,
      500 元範圍內為強制執行，於法有據，上訴人以系爭餘款
      債權不存在為由，請求撤銷系爭執行事件之強制執行程序
      ，委無足取。
  ⒉上訴人另依侵權行為法律關係，請求被上訴人賠償其非財產
    上損害9 萬元，為無理由：
    ⑴按侵權行為損害賠償責任，須行為人因故意過失不法侵害
      他人權利，亦即行為人須具備歸責性、違法性，並不法行
      為與損害間有相當因果關係，始能成立，且主張侵權行為
      損害賠償請求權之人，對於侵權行為之成立要件應負舉證
      責任（參見最高法院100 年度台上字第328 號、98年度台
      上字第1452號民事判決，亦同此旨）。進一步言，損害賠
      償之債，以有損害之發生及有責任原因之事實，並二者之
      間有相當因果關係為其成立要件。故原告所主張損害賠償
      之債，如不合於此項成立要件，即難謂有損害賠償請求權
      存在。（最高法院48年台上字第481 號判決參照）。準此
      ，上訴人主張其因前揭被上訴人之侵權行為，受有非財產
      上損害9 萬元，既為被上訴人所否認，揆前說明，自應由
      上訴人就其主張之侵權行為成立要件，負舉證責任。
    ⑵上訴人主張被上訴人扣留系爭資料之侵權行為部分：
      ①上訴人主張因被上訴人扣留系爭資料，致伊因無法向觀
        護人提出相關文件而遭撤銷緩刑，固據提出上訴人105
        年12月27日以LINE通訊軟體，請被上訴人返還資料之對
        話紀錄為佐（本院卷第26頁、第106 頁），然觀諸上開
        對話紀錄所示，係上訴人指摘780 號事件判決結果之不
        利乃被上訴人責任，而表示「律師既已放棄我的訴訟，
        請速將我的資料返還」之語，無從證明因被上訴人扣留
        系爭資料致上訴人遭撤銷緩刑之事實；反觀上訴人105
        年6 月20日向被上訴人傳訊表示：「觀護人剛說我已被
        駁回，已撤銷緩刑，怎麼辦？」等語之對話紀錄（本院
        卷第104 頁），非但無追究被上訴人責任之意，尚向其
        尋求法律協助，而被上訴人於同年8 月29日始請上訴人
        將刑事案件資料寄至事務所，並經上訴人允諾乙情，亦
        有兩造當日通訊對話紀錄可考（原審卷第34頁編號14）
        ，尤證上訴人遭撤銷緩刑之105 年6 月間，被上訴人尚
        未取得上訴人之相關訴訟資料。是上訴人此部分主張，
        乏其所據。
      ②又依系爭契約五、受任人義務㈠約定：「對委任人交付之
        證物及相關文件資料，應妥為保管及保密。保管期間為
        委任關係結束之兩年，但另有約定者依其約定。惟委任
        人交付之證物及相關資料於案件終結後，如已逾法定保
        管期間仍未取回，受任人不負保管義務。」（本院卷第
        74頁）。審繹上開約款可知，兩造約定上訴人因系爭契
        約交付被上訴人之證物、資料，應由上訴人於780 號事
        件訴訟終結後2 年內前往取回，而上訴人就此未證明其
        往取系爭資料遭被上訴人所拒，益難認被上訴人有何故
        意留置該資料而侵害上訴人權利之情事。
    ⑶上訴人主張被上訴人侵害訴訟權部分：
      ①上訴人固據兩造間LINE通訊對話紀錄（原審卷第10至12
        頁、本院卷第86至90頁），主張被上訴人受任代理780
        號事件期間侵害伊訴訟權等語（本院卷第82至84頁）。
        惟細繹上開對話內容可知，發生於780 號事件判決宣示
        前者，係兩造討論該事件案情及攻防方式之內容，發生
        於宣判後者，多係上訴人片面指摘被上訴人未盡受任之
        責等語，皆無從推證被上訴人於承辦780 號事件期間有
        上訴人所指之侵權行為。再由上開對話紀錄所示，雖可
        知被上訴人於780 號事件審理期間，曾向被上訴人表示
        ，開庭期日由其前往即可，上訴人可無庸到庭乙情（原
        審卷第11頁），然民事訴訟可委任訴訟代理人出庭（民
        事訴訟法第68條第1 項參照），本人已委任訴訟代理人
        者，除經法院通知應到院接受訊問外，本即無須親自到
        庭，上訴人主張被上訴人告知其無須到庭，侵害伊訴訟
        權等語，同非可採。
      ②至上訴人另主張被上訴人違反律師倫理規範等情，要與
        本件是否構成上訴人主張之侵權行為法律關係要件之認
        定為二事，上訴人執此主張，亦難採據。
      ③此外，上訴人復未提出其他證據證明被上訴人於受任辦
        理780 號事件期間所為具有歸責性、違法性之侵權行為
        ，及該不法行為與其損害間具相當因果關係等侵權行為
        成立要件，依上說明，實難認上訴人對被上訴人有此非
        財產上損害賠償債權存在。
五、從而，上訴人依強制執行法第14條第2 項規定，請求撤銷系
    爭執行事件之強制執行程序，及依侵權行為法律關係，請求
    被上訴人賠償非財產上損害9 萬元，俱無理由，應予駁回。
    原審為上訴人敗訴之判決，並無不合，上訴論旨指摘原判決
    不當，求予廢棄改判，為無理由，應駁回其上訴。
六、本件事證已臻明確，兩造其餘攻擊防禦方法及所提證據，經
    本院審酌後，認於判決結果均不生影響，爰不逐一論駁，附
    此敘明。
七、據上論結，本件上訴為無理由，依民事訴訟法第436 條之1
    第3 項、第449 條第1項、第78條規定，判決如主文。　
中　　華　　民　　國　 110　　年　　12　　月　　29　　日
                  民事第三庭  審判長法  官  蕭錫証

                                    法  官  陳月雯

                                    法  官  李嘉慧
以上正本係照原本作成。
本件判決不得上訴。
中　　華　　民　　國　 110　　年　　12　　月　　29　　日
                                    書記官  林瀚章